臺中高等行政法院判決　　　　　　　　　　　　　　　九十一年度訴字第三七五號
　　　　　　　　　　　　　　　.
　　原　　　告　甲○○
　　被　　　告　財政部臺灣省中區國稅局
　　代　表　人　乙○○
　　訴訟代理人　丙○○
右當事人間因贈與稅事件，原告不服財政部中華民國九十一年五月二十一日台財訴字
第○八九○○二六七九二號訴願決定，提起行政訴訟，本院判決如左︰
　　主  文
訴願決定及原處分（復查決定）均撤銷。
訴訟費用由被告負擔。
　　事  實
一、事實概要：緣原告（原名葉秀玉）於民國八十四年九月十一日將其所持有未上市
    （櫃）之盛堂建設股份有限公司（下稱盛堂公司）股票七五○、○○○股，以每
    股價額新台幣（下同）一○元（即面額），移轉予邱春珍。案經被告以其移轉價
    額低於移轉時之淨值，原告涉有遺產及贈與稅法第五條第二款所規定「以顯著不
    相當代價讓與財產」應以贈與論情事，遂依規定通知其於十日內申報贈與稅，原
    告於期限內申報其出售價格為七、五○○、○○○元，被告初查乃就移轉日該公
    司資產淨值核計之（每股十五‧五七元）價值一一、六七七、五○○元與讓售價
    格之差價部分，核定其八十四年度贈與總額為四、一七七、五○○元，應納稅額
    二三四、三○○元。原告不服，申經復查及訴願程序，未獲變更，遂提起本件行
    政訴訟。
二、兩造聲明：
  (一)原告聲明求為判決：訴願決定及原處分均撤銷。
  (二)被告聲明求為判決：駁回原告之訴。
三、兩造之陳述：
  (一)原告主張之理由：
    1.原告投資盛堂公司股份七五○、○○○股，金額七、五○○、○○○元，八十
      四年九月十一日因公司經營不善年年虧損，無利可獲，且盛堂公司已停業倒閉
      ，所以以每股面額十元讓予邱春珍，共七、五○○、○○○元，案經被告查獲
      。按盛堂公司自八十年至八十三年度經稅捐機關核定之損益計一三、九○九、
      一九三元，加計資本額二五、○○○、○○○元計算每股淨值為十五‧五七元
      。而核定原告持股七五○、○○○股之轉讓價值為一一、六七七、五○○元，
      差額四、一七七、五○○元，認定為原告八十四年度之贈與金額，核課原告之
      贈與稅二三四、三○○元，原告對該項決定不服，經向被告提出復查，惟經被
      告駁回在案。
    2.經查盛堂公司營利事業所得稅結算申報案件，經稅捐機關核定八十年度虧損七
      七三、七一三元。八十一年度虧損四、一八九、七八三元，八十二年核定所得
      額為三○、八六三、四九七元，應納稅額七、七○五、八七四元，怠報金額七
      七○、五八七元，八十三年度虧損四、二四四、九三四元。四年度合計淨值為
      三、三七八、六○六元，被告核定為一三、九四九、一九三元，顯有錯誤。
    3.再查盛堂公司八十二年度營利事業所得稅結算申報案件，被告係依同業利潤標
      準核定營業淨利為三○、八○七、九九六元，加非營業收入之利息收入五五、
      五○一元，而核定全年課稅所得額為三○、八六五、四九九元，應納本稅七、
      七○五、八七四元及怠報金七七○、五八七元。然查盛堂公司八十二年度營利
      事業所得稅結算申報案內，非營業支出利息支出一三、三二八、九五六元，被
      告卻未予減除，實有錯誤，因該項利息支出均為盛堂公司之貸款利息之支出，
      依法均取有合法憑證。被告於核定盛堂公司八十二年度營利事業所得稅結算申
      報之所得額時僅將營業淨利加利息收入，而未將利息支出予以減除，顯然有疏
      失違誤之處，該項利息支出應予追認方為適法。
    4.依上所述，盛堂公司八十二年度營利事業所得稅結算申報案件之利息支出一三
      、三二八、九五六元應予減除。減除後該公司八十年至八十三年已無淨值存在
      ，原告將該公司持股以面額十元讓予邱春珍並無違法。爰依法提起行政訴訟，
      請鈞院速將財政部及被告之錯誤復查及訴願決定予以撤銷重核，實感德便。
  (二)被告答辯之理由：
    1.本件原告於八十四年九月十一日將其所持有未上市之盛堂公司股票七五○、○
      ○○股，以每股面額一○元移轉予邱春珍，案經被告依證券交易稅通報資料查
      核，認定原告涉有遺產及贈與稅法第五條第二款所規定「以顯著不相當代價讓
      與財產」應以贈與論之情事，乃以所估定移轉日該公司交易股票之資產淨值一
      一、六七七、五○○元與移轉價格七、五○○、○○○元之差額部分，核定原
      告八十四年度贈與總額為四、一七七、五○○元。原告不服，復查主張被告核
      定盛堂公司每股淨值過高，致使其以顯著不相當之代價移轉上述股票，請被告
      重行計算該股票價值等情；經查本件係依被告核定盛堂公司八十年至八十三年
      度之損益計一三、九四九、一九三元，加計資本額二五、○○○、○○○元，
      計算該公司八十三年十二月三十一日每股淨值為十五‧五七元，原核定以稽徵
      機關核定之損益資料，核算盛堂公司之每股淨值，原無不合，惟查原告係於八
      十四年九月十一日移轉系爭股票，經重行核算該公司八十四年九月十一日每股
      資產淨值為十五‧五八元，較原核定為高，依前行政法院六十二年度判字第二
      九八號判例所示，申請復查結果，不得為更不利於行政救濟人之決定之意旨，
      復查後予以維持，並經訴願決定駁回在案。
    2.原告主張被告於計算原告移轉之股份時，就盛堂公司八十二年度營利事業所得
      稅結算申報書內非營業損失及費用之利息支出一三、三二八、九五六元及怠報
      金額七七○、五八七元，均未自資產淨值中扣除，顯有未合等情。
    3.經查本件盛堂公司雖於八十二年度營利事業所得稅結算申報書中自行申報利息
      支出為一三、三二八、九五六元，惟該項利息支出因該公司並未取得合法憑證
      及正當理由，故未於公司組織未分配盈餘調查報告表中列為減除項目，亦即無
      從自未分配盈餘中扣除。至原告另訴稱盛堂公司八十二年度尚有怠報金七七○
      、五八七元未予扣除乙節，經查盛堂公司八十二年度之應補徵金額中，雖確有
      怠報金七七○、五八七元，惟該公司並未繳納，復參以財政部六十四年十月九
      日台財稅第三七二九六號函釋：「主旨：核定計算未分配盈餘得減除之其他項
      目。說明：一、以下各項目准於計算公司未分配盈餘時，自稽徵機關核定之營
      利事業所得額中減除：（一）．．．（二）罰鍰、滯納金、短估金、滯報金、
      怠報金暨依所得稅法規定應加計利息，經取得正式收據者。」之意旨，是盛堂
      公司既迄今仍未繳納該項怠報金，則原告自不得主張從未分配盈餘中予以扣除
      ，原告所訴核無足採。
    4.基上論結，原處分及所為復查及訴願決定並無違誤，請准如訴之聲明判決。
  理  由
一、按「以顯著不相當之代價，讓與財產、免除或承擔債務者，其差額部分以贈與論
    ，依本法規定，課徵贈與稅。」固為行為時遺產及贈與稅法第五條第二款所明定
    。依此規定反面解釋，若非以顯著不相當之代價，讓與財產者，自不得課徵贈與
    稅。次按「未公開上市之公司股票，以繼承開始日或贈與日該公司之資產淨值估
    定之。」固亦為同法施行細則第二十九條第一項所規定。又「遺產及贈與稅法第
    五條第二款所規定：以顯著不相當之代價，讓與財產者，其差額部分以贈與論之
    適用，須視個案情況而定，‧‧‧故股票持有人，其股票以低於讓售日該公司資
    產淨值估定之價格出售者，其每股資產淨值與讓售股票價格間之差額，即為稽徵
    機關認定市場以顯著不相當代價讓與財產之主要參考資料，惟如有其他客觀因素
    對其讓售價格有影響者，仍可作為核課之參考。」亦經財政部六十七年七月二十
    八日台財稅第三五○二六號函釋甚明。
二、本件原告於八十四年九月十一日將其所持有未上市之盛堂公司股票七五○、○○
    ○股，以每股面額一○元，移轉予邱春珍。案經被告依證券交易稅通報資料查核
    ，認定原告涉有遺產及贈與稅法第五條第二款所規定「以顯著不相當代價，讓與
    財產」應以贈與論之情事，乃以所估定移轉日該公司交易股票之資產淨值一一、
    六七七、五○○元與移轉價格七、五○○、○○○元之差額部分，核定原告贈與
    總額為四、一七七、五○○元。原告不服，主張原核定盛堂公司每股淨值高估，
    致使其以顯著不相當之代價移轉上述股票，請被告重行計算該股票價值云云，申
    請復查。經被告復查決定以，本件係依被告核定盛堂公司八十年至八十三年度之
    損益計一三、九四九、一九三元，加計資本額二五、○○○、○○○元，計算該
    公司八十三年十二月三十一日每股淨值為十五‧五七元，是依首揭規定，被告初
    查以稽徵機關核定之損益資料，核算盛堂公司之每股淨值，原無不合，惟查被告
    係於八十四年九月十一日移轉系爭股票，經重行核算該公司八十四年九月十一日
    每股資產淨值為十五‧五八元，較原核定為高，依前行政法院六十二年度判字第
    二九八號判例所示：申請復查結果，不得為更不利於行政救濟人之決定之意旨，
    是復查後仍維持原核定，訴願決定，仍予維持，固非無見。
三、經查本件盛堂公司雖於八十二年度營利事業所得稅結算申報書中自行申報利息支
    出為一三、三二八、九五六元，惟該項利息支出因該公司並未取得合法憑證及正
    當理由，故未於公司組織未分配盈餘調查報告表中列為減除項目，亦即無從自未
    分配盈餘中扣除。至原告另主張盛堂公司八十二年度尚有怠報金七七○、五八七
    元未予扣除乙節，經查盛堂公司八十二年度之應補徵金額中，雖確有怠報金七七
    ○、五八七元，惟該公司並未繳納，復參以財政部六十四年十月九日台財稅第三
    七二九六號函釋：「主旨：核定計算未分配盈餘得減除之其他項目。說明：一、
    以下各項目准於計算公司未分配盈餘時，自稽徵機關核定之營利事業所得額中減
    除：(一)．．．(二)罰鍰、滯納金、短估金、滯報金、怠報金暨依所得稅法規定應加
    計利息，經取得正式收據者。」之意旨，是盛堂公司既迄今仍未繳納該項怠報金
    ，則原告自不得主張從未分配盈餘中予以扣除，原告此部分所主張固無可採。惟
    盛堂公司八十年至八十三年度營利事業所得稅結算申報，八十年度虧損七七三、
    七一三元，八十一年度虧損四、一八九、七八三元，八十二年度虧損五六、四○
    二、六四九元（被告依同業利潤標準核定營業淨利及剔除利息支出，核定該年度
    所得額為三○、八六三、四九七元），八十三年度虧損四、四一三、一七六元（
    被告核定虧損四、二四四、九三四元），該公司八十年至八十三年度合計申報虧
    損六五、七七九、三二一元，而被告核定盛堂公司八十年至八十三年度之損益計
    一三、九四九、一九三元，此有盛堂公司八十年度營利事業所得稅結算申報書及
    被告八十一年至八十三年度營利事業所得稅結算申報核定通知書附卷可稽。盛堂
    公司八十年至八十三年度所申報之所得額年年虧損，被告所核定之盛堂公司八十
    年至八十三年度之損益計一三、九四九、一九三元，惟迨至八十四年度，盛堂公
    司並未申報營利事業所得稅，盛堂公司該年度僅有非營業收入總額一、五八二元
    ，此有營所稅未申報案件核定檔查詢作業一件附原處分卷可稽（見原處分卷第五
    七頁），足見盛堂公司於八十四年度已無營業，據被告所提出之營利事業暨扣繳
    單位查詢表亦記載盛堂公司擅自歇業他遷不明，在在均足以證明盛堂公司已因歷
    年來虧損，發生財務危機，以致歇業。由此可知盛堂公司於八十四年九月十一日
    原告轉讓股票時，財務已經惡化並無法營業，顯有足以影響股票讓售價格之客觀
    因素，依前揭財政部六十七年七月二十八日台財稅第三五○二六號函釋，自可作
    為核課之參考，乃被告將此足以影響股價之客觀因素未予斟酌，而課徵贈與稅，
    是否符合遺產及贈與稅法第五條第二款規定之要件，非無商榷之餘地？原告雖未
    以此理由指摘，惟原告於八十四年九月十一日轉讓股票時，盛堂公司當時財務已
    經惡化並有無法營業之情事發生，顯有足以影響股票讓售價格之客觀因素，被告
    未依首揭財政部之函釋予以斟酌，遽行依據移轉日該公司之資產淨值估定之，核
    有違誤。訴願決定，未予糾正，亦有未合。本院自應將訴願決定及原處分（復查
    決定），均予撤銷，由被告將上揭足以影響股價之客觀因素，加以詳估後，另為
    適法之處分，以昭平允。
四、據上論結，本件原告之訴為有理由，依行政訴訟法第一百九十五條第一項前段、
    第九十八條第三項前段，判決如主文。
中　　　華　　　民　　　國　　九十一　　年　　　九　　　月　　二十四　　日
                 臺 中 高 等 行 政 法 院 第 二 庭
                                審 判 長 法  官　沈  水  元
                                         法  官　王  德  麟
                                         法  官　林  秋  華
右正本證明與原本無異。
如不服本判決，應於判決送達後二十日內向本院提出上訴書狀，其未表明上訴理由者
，應於提起上訴後二十日內向本院提出上訴理由書（須依對造人數附具繕本）；如於
本判決宣示或公告後送達前提起上訴者，應於判決送達後二十日內補提上訴理由書（
須附繕本）。未表明上訴理由者，逕以裁定駁回。
提起上訴應預繳送達用雙掛號郵票拾份（每份三十四元)。
中　　　華　　　民　　　國　　九十一　　年　　　九　　　月　　二十四　　日
                                     法院書記官  杜  秀  君
